ACORDAO-COMPLETO-2369005

ACÓRDÃO 2447/2019 ATA 39/2019 - PLENÁRIO

VISTA, relatada e discutida esta denúncia a respeito de possíveis irregularidades no Pregão Presencial 5/2017, promovido pelo Serviço de Apoio às Micro e Pequenas Empresas do Acre (Sebrae/AC) , que objetivou a seleção de empresa especializada na prestação de serviços de apoio administrativo e atividades auxiliares. 
ACORDAM os ministros do Tribunal de Contas da União, reunidos em sessão do Plenário, ante as razões expostas pela relatora, e com fundamento nos arts. 169, inciso V, e 235, caput, do Regimento Interno, em:
9.1. conhecer da presente denúncia para, no mérito, considerá-la parcialmente procedente;
9.2. acolher as razões de justificativa apresentadas por Jader Maia Sobrinho e Mâncio Lima Cordeiro;
9.3. recomendar ao Serviço de Apoio às Micro e Pequenas Empresas do Acre que somente exija dos licitantes documentos destinados à confirmação dos atestados de capacidade técnica mediante diligência e caso necessário a esclarecer ou complementar a instrução do processo, aplicando-se analogicamente o disposto no art. 43, §3º, da Lei 8.666/1993;
9.4. dar ciência da presente deliberação ao denunciante e ao Sebrae/AC;
9.5. levantar o sigilo que recai sobre as peças destes autos, à exceção daquelas que contenham informação pessoal do denunciante, nos termos dos arts. 104, § 1º, e 108, parágrafo único, da Resolução-TCU 259/2014;
9.6. arquivar o presente processo.

Denúncia sobre possíveis irregularidades na condução de pregão presencial, cujo objeto era a contratação de empresa especializada para prestação de serviços de apoio administrativo e atividades auxiliares.

Serviço de Apoio às Micro e Pequenas Empresas do Acre.

3. Responsável: Identidade preservada (art. 55, caput, da Lei 8.443/1992).
3.1. Interessado: Identidade preservada (art. 55, caput, da Lei 8.443/1992).

13.1. Ministros presentes: José Mucio Monteiro (Presidente), Walton Alencar Rodrigues, Augusto Nardes, Raimundo Carreiro, Ana Arraes (Relatora), Bruno Dantas e Vital do Rêgo.
13.2. Ministro-Substituto convocado: Augusto Sherman Cavalcanti.
13.3. Ministros-Substitutos presentes: Marcos Bemquerer Costa e Weder de Oliveira.

ANA ARRAES

Trata-se de denúncia sobre possível irregularidade cometida pelo Serviço de Apoio às Micro e Pequenas Empresas do Acre - Sebrae/AC na condução do Pregão Presencial 05/2017, que objetivou a contratação de empresa especializada para prestação de serviços de apoio administrativo e atividades auxiliares de recepcionista, secretária, motorista, auxiliar administrativo, auxiliar de depósito, técnico de suporte em informática, operador de máquina copiadora e técnico de sonorização. 
2.	O denunciante alega ter sofrido desclassificação indevida em razão de exigência descabida do edital, qual seja, apresentação de cópia dos contratos vinculados aos atestados de qualificação técnica. Ademais, teria havido ilegalidades no edital, na análise das propostas e violação ao princípio da isonomia. Em razão disso, pleiteou suspensão cautelar do certame e posterior declaração de sua nulidade.
3.	Indeferi o pedido de medida cautelar. 
4.	Foram realizadas as audiências de Mâncio Lima Cordeiro, diretor-superintendente do Sebrae/AC, e de Jader Maia Sobrinho, pregoeiro responsável pela condução do certame licitatório inquinado. Ademais, foi realizada oitiva da empresa F. M. Terceirização Ltda. para que se manifestasse acerca dos fatos narrados.
5.	No mérito, a unidade técnica propõe considerar a presente denúncia procedente e determinar ao Sebrae/AC que se abstenha de prorrogar o Contrato 34/2018, decorrente da Ata de Registro de Preços 21/2017, ou, se for o caso, o prorrogue pelo prazo mínimo até a conclusão de novo procedimento licitatório. 
6.	A Selog absteve-se de propor a aplicação de multa aos gestores, considerando que as irregularidades encontradas não ensejaram dano ao erário e que não foi comprovada má-fé ou locupletamento. 
7.	Devolvi os autos àquela unidade técnica, solicitando que a unidade técnica se manifestasse especificadamente sobre todos os pontos levantados pelo denunciante (peça 44) .
8.	Na instrução final, a secretaria manteve a proposta de encaminhamento, considerando procedentes as seguintes alegações do denunciante: 
a) exigência de apresentação de cópias de contratos que deram origem aos atestados apresentados na licitação para fins de qualificação técnica, os quais limitariam a competitividade do certame;
b) ilegalidades na análise de planilhas de composição de preços e custos, ao se desclassificar licitantes sem oferecer a oportunidade de contraditório;
c) ausência de anulação do procedimento licitatório;
d) desclassificação de licitantes sem a devida motivação; e 
e) violação do princípio da isonomia na fase de habilitação.
É o Relatório.

não há.

Não atuou.

Denúncia. Serviço de Apoio às Micro e Pequenas Empresas DO ACRE - SEBRAE/AC. POSSíVEIS Irregularidades no Pregão Presencial 05/2017. EXIGÊNCIA CUMULATIVA DE CONTRATOS E ATESTADO DE CAPACIDADE TÉCNICA. AUDIÊNCIA. RAZÕES DE JUSTIFICATIVA ACOLHIDAS. Procedência PARCIAL. PROPOSTA DE DETERMINAçÃO PARa ABSTER-SE DE PRORROGAR O CONTRATO NÃO ACOLHIDA. LEI DE INTRODUÇÃO ÀS NORMAS DO DIREITO BRASILEIRO. RECOMENDAçÃO. - Invalidação de contrato pelo Tribunal de Contas da União exige demonstração da necessidade e adequação da medida em face das possíveis alternativas, nos termos do art. 20, parágrafo único, da Lei de Introdução às Normas do Direito Brasileiro.

DENÚNCIA (DEN)

Secretaria de Controle Externo de Aquisições Logísticas (Selog).

Trata-se de denúncia formulada contra o Pregão Presencial 05/2017, conduzido pelo Serviço de Apoio às Micro e Pequenas Empresas do Acre (Sebrae/AC) com vistas à contratação de empresa para intermediação de serviços de apoio administrativo e atividades auxiliares, abrangendo: secretária, motorista, auxiliar administrativo, auxiliar de depósito, técnico de suporte em informática, operador de máquina copiadora, técnico de sonorização nas dependências do Sebrae/AC (sede em Rio Branco/AC) e suas regionais (Cruzeiro do Sul/AC e Brasiléia/AC) .
2.	Sagrou-se vencedora a empresa F. M. Terceirização Ltda., e foi celebrado o Contrato 34/2018, no valor total de R$ 2.095.528,72, com vigência até 1º/9/2019, considerando dois termos aditivos celebrados: um de prazo e outro de objeto, acrescentando ao contrato quatro postos de auxiliar administrativo.
I
3.	O primeiro questionamento acerca do Pregão Presencial SRP 5/2017 diz respeito à inclusão no edital, como condição de habilitação, de exigência de apresentação de documento não previsto nem na Lei 8.666/1993, nem no Regulamento de Licitações e Contratos do Sebrae. 
4.	A exigência, contida no subitem 6.3.1.3 do instrumento convocatório, diz respeito à apresentação das cópias dos contratos que deram origem aos atestados apresentados na licitação. Transcrevo excerto do edital:
“6.3.1. Qualificação Técnica 
6.3.1.1. Apresentação de um ou mais atestado (s) e/ou declaração (ões) de capacidade técnica, expedido (s) por pessoa (s) jurídica (s) de direito público ou privado, em nome da licitante, que comprove (m) : 
6.3.1.2. O (s) atestado (s) ou declaração (ões) de capacidade técnica deverá (ão) se referir a serviços prestados, no âmbito da atividade econômica principal e/ou secundária da licitante, especificada no contrato social, devidamente registrado na junta comercial competente, bem como no cadastro de pessoas jurídicas da Receita Federal do Brasil – RFB; 
6.3.1.3. As licitantes DEVERÃO DISPONIBILIZAR todas as informações necessárias à comprovação da legitimidade dos atestados de capacidade técnica apresentados, por meio de CÓPIA DO INSTRUMENTO CONTRATUAL QUE DEU ORIGEM AO REFERIDO ATESTADO, endereço atual da contratante e local em que foram prestados os serviços;”
5.	Foi realizada a audiência do diretor-superintendente do Sebrae/AC acerca da inclusão do subitem 6.3.1.3 no edital ante a ausência de previsão dessa cláusula na Lei 8.666/1993 ou no Regulamento de Licitações e Contratos do Sebrae.
6.	Na resposta, Mâncio Lima Cordeiro argumentou que a exigência de apresentação dos contratos que deram origem aos atestados de capacidade técnica, a princípio, não pareceu exorbitante, pois o art. 12, inciso II, alínea “b”, do Regulamento de Licitações e Contratos do Sistema Sebrae prescreve que poderão ser exigidos dos interessados documentos comprobatórios de aptidão para desempenho de atividade pertinente e compatível em características, quantidades e prazos com o objeto da licitação. 
7.	Argumenta, ainda, que a finalidade era tão somente resguardar a entidade de possíveis ações trabalhistas, comuns nesse tipo de contratação, alegando responsabilidade subsidiária. Considerando-se que o atestado de capacidade técnica foi emitido em função de serviços realizados para outro ente, público ou privado, tais serviços teriam sido realizados por meio de formalização de contrato ou instrumento similar.
8.	Observa, por exemplo, que o Edital de Pregão Eletrônico 4/2016, da Controladoria-Geral da União (item 9, subitem 9.4.1 e alíneas) , contém exigências bem superiores às dispostas no edital impugnado. Além disso, cita ações judiciais de ex-funcionários de empresas prestadoras de serviços, que incluem o Sebrae/AC no polo subsidiário. 
9.	Por fim, destaca que a única empresa inabilitada, supostamente pela exigência de atestado acompanhado de contrato, foi a MBASS Comércio e Serviços Eireli.
10.	As empresas Cordeiro & Batista Com. e Serv. Ltda. e J.L.B. de Souza Comércio e Serviços - ME teriam sido desclassificadas por inconsistência entre suas propostas de preço e as planilhas de composição. A empresa CID Comércio e Serviços Eireli teria sido inabilitada porque sequer apresentou atestado de capacidade técnica.
11.	Pois bem. Inicialmente, cumpre relembrar que os Serviços Sociais Autônomos não estão sujeitos à Lei 8.666/1993, conforme Decisões Plenárias 907/1997 e 461/1998, da relatoria do ministro-substituto Lincoln Magalhães da Rocha. 
12.	Entretanto, os certames devem ser pautados pelos princípios da administração pública, entre eles o da licitação e o da eficiência, cabendo às entidades do Sistema S fazer uso obrigatório da modalidade de pregão nas aquisições de bens e serviços comuns, devendo ser devidamente justificado caso se adote outra modalidade, conforme o Acórdão 2244/2008-TCU-Plenário (rel. min.-subst. André Luís de Carvalho) .
13.	As exigências de habilitação, como é sabido, devem ser pautadas pelo princípio da razoabilidade, que preconiza a compatibilidade dos meios empregados (no caso, as exigências de habilitação) aos fins pretendidos.
14.	Numa primeira análise, a exigência não se aparenta exorbitante em face do objetivo que se busca alcançar: comprovar a capacidade operacional das licitantes. Também merece consideração o intuito de evitar ações judiciais trabalhistas de ex-funcionários de prestadoras de serviços, eis que nesse contexto o responsável cita vários processos judiciais em que o Sebrae/AC teria sido incluído no polo passivo, em situações semelhantes. 
15.	Outrossim, observo que, de fato, a Controladoria-Geral da União apresentou exigências semelhantes no Edital de Pregão Eletrônico 4/2016, destinado à contratação de empresa especializada na prestação, de forma contínua, de serviços de Apoio Administrativo e Apoio de Serviços Gerais. A diferença é que tal exigência seria feita, somente, caso a área técnica entendesse necessário e mediante diligência.
16.	Transcrevo, por elucidativo, excerto do subitem 9.4.1 do referido edital:
“9.4.1. Para fins de comprovação da Capacidade Técnico-operacional:
a) 01 (um) atestado, no mínimo, emitido por pessoa jurídica de direito público ou privado, em nome da LICITANTE, que comprove a aptidão para desempenho de atividade pertinente e compatível em características e quantidades com o objeto do Termo de Referência (Anexo I deste Edital) , de forma satisfatória, demonstrando que a licitante gerencia ou gerenciou serviços de natureza similar;
a.1) Os atestados de capacidade técnico-operacional deverão referir-se a serviços prestados no âmbito da atividade econômica principal ou secundária da LICITANTE, especificadas no contrato social registrado na junta comercial competente, bem como no cadastro de pessoas Jurídicas da Receita Federal do Brasil – RFB;
a.2) Os atestados deverão comprovar que a LICITANTE gerencia ou gerenciou serviços de terceirização compatíveis com o objeto licitado por período não inferior a 3 (três) anos, até a data da abertura da sessão pública da licitação;
a.2.1.) Para a comprovação da experiência mínima de 03 (três) anos será aceito o somatório de atestados, sendo que os mesmos deverão contemplar execuções em períodos distintos (períodos concomitantes serão computados uma única vez) e terem sido expedidos após a conclusão dos contratos ou decorrido, pelo menos, 01 (um) ano do início de sua execução, exceto se firmado para ser executado em prazo inferior;
a.2.2.) A fim de comprovar os requisitos acima, a licitante, caso julgue necessário, poderá encaminhar, juntamente com o (s) atestado (s) , cópias de contratos, Ordens de Serviços (devidamente assinadas) , Notas de Empenho, Notas Fiscais/Faturas ou outros documentos equivalentes.
 (...) 
a.4.) A LICITANTE, caso a área técnica entenda necessário, deverá disponibilizar todas as informações essenciais à comprovação da legitimidade dos atestados solicitados, apresentando, dentre outros documentos, cópia do contrato que deu suporte à contratação, Notas Fiscais/Faturas, Notas de Empenho, endereço atual da CONTRATANTE e local em que foram prestados os serviços, sendo que estas e outras informações complementares poderão ser requeridas mediante diligência.” (grifo nosso) 
17.	Não procede, portanto, a afirmação constante da instrução da Selog à peça 41, p. 5, de que “os responsáveis também não comprovam a afirmação de que a exigência editalícia constante do subitem 6.3.1.3 já foi feita por entidades de controle em seus editais de licitação”; bastou fazer uma consulta na internet para encontrar o edital supracitado.
18.	Ora, também é sabido que os editais de licitação de serviços administrativos de órgãos de controle costumam ser vistos como parâmetros de razoabilidade pelos jurisdicionados, ainda que não vinculem a área-fim da instituição. 
19.	Por outro lado, tanto a doutrina majoritária quanto a jurisprudência desta Corte salientam que as exigências de habilitação elencadas no art. 30 da Lei 8.666/1993 devem ser interpretadas de forma restritiva. Evidência disso é o próprio art. 37, inciso XXI, da Constituição Federal, o qual dispõe que, nos procedimentos licitatórios, somente se permitirão as exigências de qualificação técnica e econômica indispensáveis à garantia do cumprimento das obrigações.
20.	Entretanto, como visto, o regulamento do Sebrae oferece abertura genérica para a exigência dos instrumentos de contrato acostados aos atestados, ademais, nenhum dos precedentes desta Corte citados pela Selog (peça 41) versa especificamente sobre as exigências voltadas à confirmação dos atestados de qualificação técnica.
21.	Trata-se, portanto, de situação fática situada na zona de penumbra da legalidade. A prudência, assim, recomenda que documentos necessários à confirmação dos atestados de qualificação técnica só sejam exigidos mediante diligência, à semelhança do que dispõe a alínea a.4 do subitem 9.4.1 do edital do Pregão Eletrônico 4/2016, da CGU, supramencionado. Nesse sentido, seria também a interpretação de dispositivo regulamentar à luz do princípio da razoabilidade, ao qual o Sebrae/AC está sujeito na condução de suas licitações.
22.	No caso, verifico ainda que o Sebrae/AC reviu o seu entendimento quanto à exigência, considerando-a exorbitante (peça 6) ao julgar os recursos das empresas F. M. Terceirização Ltda., Vieira & Gomes Ltda. e Vip Eletrônica Ltda. 
23.	A falha foi não ter conferido tratamento isonômico à empresa MBASS Comércio e Serviços Eireli - EPP, segunda colocada no certame, estendendo-lhe, de ofício, os efeitos do recurso administrativo, conforme sugere a Selog. Entretanto, não vislumbro que a irregularidade tenha sido causada por dolo ou má-fé dos responsáveis. 
25. 	Com essas considerações, acolho as razões de justificativa do responsável, afastando a sua responsabilização, sem prejuízo de recomendar ao Sebrae/AC que somente exija dos licitantes documentos destinados à confirmação dos atestados de capacidade técnica mediante diligência e caso necessário a esclarecer ou complementar a instrução do processo, aplicando-se analogicamente o disposto no art. 43, §3°, da Lei 8.666/1993.
II
26.	O segundo ponto de audiência diz respeito ao não oferecimento de contraditório às empresas licitantes cujos preços globais foram declarados inexequíveis. 
27.	O diretor-superintendente do Sebrae/AC foi ouvido em razão da não previsão no edital de oferecimento de contraditório às licitantes cujos preços globais foram declarados inexequíveis.
28.	Jader Maia Sobrinho, por sua vez, foi ouvido pelo não oferecimento da oportunidade de contraditório correspondente às empresas MBASS Comércio e Serviços Eireli - ME, Cordeiro & Batista Com. e Serv. Ltda. e J.L. B de Souza Com. e Serviços - ME. 
29.	Os responsáveis apresentaram defesa em conjunto (peças 34 e 35) .
30.	Alegaram que os processos licitatórios do Sebrae/AC são regidos pelo Regulamento de Licitações e Contratos do Sistema Sebrae - Resolução CDN 213/2011. Ademais, teceram considerações sobre a desclassificação de empresas participantes do certame.
31.	Faço um resumo dessas considerações a seguir.
32.	Encerrada a disputa por lances, a classificação final das empresas quanto aos preços ofertados se encontra detalhada na tabela seguinte (peça 35, p. 5) :
	Tabela 1 - Classificação das empresas após fase de lances 

	ORDEM
	EMPRESAS
	VALOR FINAL (R$) 

	1º
	Cordeiro & Batista Com. e Serv. Ltda.
	1.533.900,00

	2º
	MBASS Comércio e Serviços Eireli - ME
	1.534.000,00

	3º
	CID Comércio e Serviços - Eireli
	1.537.000,00

	4º
	J.L.B. de Souza Com. e Serviços - ME
	1.538.000,00

	5º
	F.M. Terceirização Ltda. - ME
	1.728.500,00

	6º
	VIP Eletrônica Ltda. 
	1.777.923,60

	7º
	V.G. Serviços Ltda.
	1.787.757,72

	8º
	Mil Service Ltda. - ME
	1.885.714,20

	9º
	Tec News Ltda.
	1.929.701,40

	Fonte: peça 34, p. 5

33.	A empresa Cordeiro & Batista Com. e Serv. Ltda. teria sido convocada para apresentar a planilha de composição de custos que representasse o valor total da proposta, compatível com o valor do lance ofertado. 
34.	Por equívoco, o pregoeiro deixou de solicitar que a área competente realizasse análise aprofundada dos itens da planilha ou de fazê-lo. Entretanto, após a somatória de todos os campos, verificou-se que o valor da proposta era de R$ 1.765.959,06, bem superior ao lance ofertado (R$ 1.533.900,00) ; em razão disso, a empresa foi desclassificada.
35.	No tocante à empresa MBASS Comércio e Serviços Eireli, esta foi inabilitada por não atender ao que dispunha o subitem 6.3.1.3, ao deixar de apresentar o contrato que deu origem ao atestado de capacidade técnica. 
36.	A empresa CID Comércio e Serviços Eireli sequer apresentou atestado de capacidade técnica, e sua inabilitação se fundamentou no subitem 6.3.1.1. Ressalte-se que a ata registrou, de forma equivocada, que a inabilitação teria sido efetuada por descumprimento do subitem 6.3.1.3.
37.	À empresa J.L.B. de Souza Comércio e Serviços - ME também foi solicitada planilha de composição de custo que justificasse o preço ofertado por meio dos lances verbais. Apresentada a planilha, verificou-se que o seu valor não corresponderia àquele ofertado por meio dos lances. Ademais, havia erros básicos, como a não colocação dos pisos salariais de profissionais segundo disposto em acordo coletivo da categoria vigente. Corrigida a planilha pela comissão, o valor resultante se mostrou muito superior ao ofertado nos lances verbais; a empresa, assim, foi desclassificada. 
38.	A empresa F.M. Terceirização Ltda. também foi inabilitada por não apresentar o contrato que deu origem ao atestado de qualificação técnica (subitem 6.3.1.3 do edital) .
39.	As empresas Vip Eletrônica Ltda. e Vieira & Gomes Serviços Ltda. foram inabilitadas por apresentar apenas as alterações de seus contratos sociais sem consolidação. 
40.	Por fim, foi aberta a documentação da empresa MIL Serviços Ltda. - ME, e a mesma foi considerada habilitada; a proposta da empresa foi considerada vencedora.
41.	Apresentados os recursos e contrarrazões, considerou-se exorbitante o requisito previsto no subitem 6.3.1.3 do edital e reformou-se a decisão do pregoeiro quanto à empresa F.M. Terceirização Ltda. Também foi reformada a decisão do pregoeiro que inabilitou as empresas Vip Eletrônica Ltda. e Vieira & Gomes Serviços Ltda. Destaque-se que as empresas MBASS Comércio e Serviços Eireli e CID Comércio e Serviços Eireli não apresentaram recursos. 
42.	Apreciados os recursos, a empresa F.M. Terceirização Ltda. foi contratada e executa o contrato até a presente data. 
43.	Os responsáveis ressaltam que, além do que estabeleceu o edital (item 7 – dos recursos administrativos) , teria restado demonstrado que, em três ocasiões, foram concedidos pela CPL prazos recursais às empresas licitantes. 
III
44.	No tocante à audiência de Mâncio Lima Cordeiro, relativamente à ausência de inclusão no edital de cláusula atinente ao oferecimento do contraditório, as razões de justificativa merecem ser acatadas, porquanto nem o art. 8º do Regulamento de Licitações e Contratos do Sebrae nem o art. 40 da Lei 8.666/1993, ou ainda o art. 3º, inciso I, da Lei 10.520/2002, que estabelecem as cláusulas mínimas do instrumento convocatório, determinam a inclusão de  cláusula deste tipo no edital.
45.	Relevante registrar que, na linha da jurisprudência do TCU, por meio do Acórdão 1414/2017-TCU-Plenário (rel. min.-subst. André Luís de Carvalho) , o Tribunal determinou ao Sesi/AM que:
“9.3. determinar que, nas futuras licitações, o Sesi/AM faculte aos licitantes a oportunidade de apresentarem as suas justificativas em relação à possível desclassificação por proposta de preços considerada inexequível, em respeito aos princípios da indisponibilidade do interesse público, da competitividade na licitação, da economicidade, da razoabilidade e da busca pela proposta mais vantajosa para a administração e à jurisprudência do TCU (v. g.: Súmula nº 262 do TCU) ;”
46.	No mesmo sentido, o subitem 9.2.4 do Acórdão 1426/2010-TCU-Plenário (rel. min. Aroldo Cedraz) determinou à entidade que adotasse providências no sentido de evitar a desclassificação sumária de proposta de preços cujo valor se situasse abaixo dos limites estabelecidos no art. 48, §1º, da Lei 8.666/1993, sem se possibilitar a empresa oportunidade de comprovar a viabilidade do preço ofertado.
47.	No tocante à audiência de Jader Maia Sobrinho, relativamente ao não oferecimento de contraditório às empresas licitantes cujos preços globais supostamente foram declarados inexequíveis (MBASS Comércio e Serviços Eireli - ME, Cordeiro & Batista Com. e Serv. Ltda. e J.L.B de Souza Com. e Serviços - ME.) , as razões de justificativa também merecem ser acolhidas. 
48.	De fato, não teria havido declaração de inexequibilidade, mas erros de procedimento no tocante à avaliação dos itens constantes da planilha de preços e, posterior, desclassificação.  
49.	Conforme alegam os responsáveis, na segunda sessão, o pregoeiro substituto, por equívoco, deixou de solicitar a análise aprofundada dos itens constantes da planilha de preços da empresa Cordeiro & Batista Com. e Serv. Ltda. ou de fazê-lo, julgando-a em conformidade e declarando-a vencedora do certame.
50.	Entretanto, em análise de recursos, a assessoria jurídica teria decido pela reforma da decisão do pregoeiro substituto e consequente desclassificação da empresa, considerando que, após a somatória de todos os campos da planilha, o valor da proposta era de R$ 1.765.959,06, bastante superior ao valor estabelecido mediante o lance ofertado (R$ 1.533.900,00) . 
51.	No tocante à empresa J.L.B. de Souza Comércio e Serviços - ME, alega ela que foi solicitado pela comissão que apresentasse planilha de composição de custo que justificasse o preço ofertado por meio dos lances verbais. Na sua análise, a comissão verificou que o valor da planilha não correspondia àquele ofertado pelo lance e que, ademais, havia erros básicos, como a não adoção dos valores atualizados dos pisos salariais de determinados profissionais, em conflito com o acordo coletivo da categoria vigente.
52.	Portanto, não se trata de declaração de inexequibilidade, mas de desclassificação da proposta por estar em desacordo com as regras do edital. 
53.	Entendo, portanto, que não se aplicam ao caso concreto os precedentes citados que determinam a realização do contraditório. Além disso, não se trata de desclassificação por questão formal irrelevante, procedimento considerado ilegal por esta Corte de Contas no Acórdão 3278/2011-TCU-Plenário (rel. min. Walton Alencar Rodrigues) ; trata-se, pois, de erro substancial na proposta, com impacto em seu preço global. 
54.	Além disso, ficou evidenciado que, em pelo menos três oportunidades, foram concedidos prazos recursais aos licitantes, que os permitiria impugnar as decisões tomadas em seu desfavor no curso do procedimento licitatório. 
55.	Nesse contexto, acato as razões de justificativa do pregoeiro.
IV
56.	Cumpre, por fim, tecer algumas considerações sobre a proposta de determinação formulada pela Selog, bem como sobre as alegações apontadas pelo denunciante. 
57.	Entendo que, das supostas irregularidades apontadas pelo denunciante, subsistem apenas as relacionadas à exigência de cópia dos contratos, cumulativamente aos atestados de capacidade técnica, bem como da consequente violação ao princípio da isonomia ao não estender ex officio os efeitos do provimento do recurso administrativo à empresa MBASS Comércio e Serviços Eireli - EPP, que havia sido desclassificada por não apresentar cópia dos contratos.
58. 	Nada obstante, conforme destacado anteriormente, o Regulamento de Licitações do Sebrae oferece permissão genérica a tal conduta, de modo que a inclusão de cláusula nesse sentido se deva muito mais a um erro escusável do que a conduta dolosa com vistas a beneficiar ou prejudicar esta ou aquela empresa licitante.
59.	Ademais, as entidades do Sistema S devem observar seus regulamentos próprios em realização de licitações e contratos, não estando sujeitas à Lei 8.666/1993 (Acórdão 534/2011-TCU-Plenário, rel. min. Ubiratan Aguiar) . Dessa forma, a aplicação de precedentes forjados no âmbito da Lei 8.666/1993 às licitações realizadas pelo Sebrae/AC devem ser precedidas de devida reflexão, levando-se em conta as peculiaridades da referida entidade. 
60.	De qualquer modo, divirjo da proposta da unidade técnica de determinação ao Sebrae/AC para que se abstenha de prorrogar o Contrato 34/2018 ou o prorrogue pelo prazo mínimo necessário à conclusão de novo procedimento licitatório.
61.	Em primeiro lugar, trata-se de serviço essencial ao exercício da missão institucional do Sebrae/AC; eventual interrupção do contrato poderia prejudicar a atividade-fim da entidade. 
62.	Segundo o art. 20, parágrafo único, da Lei de Introdução às Normas do Direito Brasileiro (LINDB) , eventual invalidação de contrato por esta Corte de Contas exige demonstração da necessidade e adequação da medida em face de possíveis alternativas; essa análise não foi realizada pela Selog.
63.	Em segundo lugar, não há indícios de sobrepreço ou de prejuízo ao erário na execução do contrato decorrente do processo licitatório, que já foi aditado em duas oportunidades. O valor contratado é, inclusive, inferior ao estimado pela administração. Esses fatos foram reconhecidos pela unidade técnica (peça 41) :
“Apesar das irregularidades/impropriedades analisadas ao longo desta instrução, constata-se que não foram apontados indícios de antieconomicidade, pois o valor contratado R$ 1.728.395,43 é inferior ao valor estimado pela administração R$ 2.321.803,80 cerca de 25%. Fundamentados na inteligência do Acórdão 8324/2017-TCU-Segunda Câmara, que teve por Relator o Ministro Augusto Nardes, podemos concluir que não houve indícios de locupletamento, desvio ou malversação de recursos públicos e que não ocorreu prejuízo ao erário.” 
64.	Ante todo o exposto, considero parcialmente procedente a denúncia, mas me limito a proferir a recomendação constante do item 25.
	Nesses termos, VOTO por que o Colegiado aprove a minuta de acórdão que submeto à sua deliberação.
TCU, Sala das Sessões Ministro Luciano Brandão Alves de Souza, em 9 de outubro de 2019.
ANA ARRAES 
Relatora